【裁判字號】    98,交聲,2455
【裁判日期】    980727
【裁判案由】    聲明異議
【裁判全文】
臺灣臺中地方法院交通事件裁定        98年度交聲字第2455號
原處分機關  交通部公路總局臺中區監理所
異  議  人
即受處分人  甲○○
                    之2
上列異議人即受處分人因違反道路交通管理處罰條例案件，對於
交通部公路總局臺中區監理所於九十八年七月十六日所為之裁決
（中監違字第裁六０－ＺＨＡ０九六六三六號裁決書），聲明異
議，本院裁定如下：
    主  文
異議駁回。
    理  由
一、原處分機關略以：異議人即受處分人（下稱受處分人）甲○
    ○於民國九十七年一月十二日下午三時四十八分許，駕駛車
    牌號碼八九００─ＨＸ號自用小客車，在國道三號北上二百
    八十四點一公里，因「限速一百一十公里，經測時速一百六
    十六公里，超速五十六公里」之違規事由，經內政部警政署
    國道公路警察局依違反道路交通管理處罰條例第三十三條第
    一項第一款規定逕行舉發。而受處分人未於期限內到案，經
    原處分機關於九十八年七月十六日以中監違字第裁六０－Ｚ
    ＨＡ０九六六三六號裁決書裁處罰緩新台幣（下同）六千元
    云云。本案原舉發機關依法定地址寄送舉發違規通知單，因
    「遷移不明」遭退件，原舉發機關爰依行政程序法第七十八
    條、第八十條、第八十一條及第八十二條辦理公示送達，並
    無違誤，因此裁決書於法並無不合等語。
二、受處分人異議意旨略以：受處分人未收到罰單，致無法繳納
    ，請查明受處分人簽收情形，為此提出聲明異議等語。
三、按汽車行駛於高速公路、快速公路或設站管制之道路，不遵
    使用限制、禁止、行車管制及管理事項之管制規則而有下列
    行為者，處汽車駕駛人新臺幣三千元以上六千元以下罰鍰：
    一、行車速度超過規定之最高速限或低於規定之最低速限，
    …，道路交通管理處罰條例第三十三條第一項第一款定有明
    文。另汽車違反道路交通管理事件，以科學儀器取得違規證
    據資料，足資認定其違規事實者，得逕行舉發之，而逕行舉
    發，應記明車輛牌照號碼、車型等可資辨別之資料，查明汽
    車所有人姓名或名稱、住址，並以該汽車所有人為被通知人
    製單舉發之，由舉發機關送達被通知人；再按處理違反道路
    交通管理事件，有關文書之程序，依行政程序法之規定；而
    送達應向受送達人之住居所、事務所或營業所為之；對於當
    事人之送達，應為送達之處所不明者，行政機關得依申請，
    准為公示送達，如無人為公示送達之申請者，行政機關為
    避免行政程序遲延，認有必要時，得依職權命為公示送達，
    違反道路交通管理事件統一裁罰標準及處理細則（下稱處理
    細則）第五條、道路交通管理處罰條例第七條之二第一項第
    一款、第二項、行政程序法第七十二第一項前段、第七十八
    條第一項第一款、第二項定有明文。又按前開所稱「住居所
    」係民法上概念（即民法第二十條至第二十四條所規定），
    指當事人依一定事實，足認以久住之意思，住於一定之地域
    者，即為設定其住所於該地；所謂「一定事實」，包括戶籍
    登記、居住情形等，尤以戶籍登記資料為主要依據，但不以
    登記為要件。而戶籍法所為之戶籍住址之登記（戶籍法第一
    條參照）採形式主義，未登記不發生戶籍法上效力。戶籍登
    記之住址（即戶籍所在地址），則為戶籍管轄區內之處所，
    主要發生選舉、兵役、教育等公法上效力，與住居所為民法
    上法律行為的準據，發生各種民事上的效力，二者規範意旨
    不同。戶籍法之住址與民法之住居所，絕大多數情形雖為同
    一處所，但並非當然同一，然不論法院或行政機關於調查「
    住所」時，通常均以戶籍登記之住址為認定標準。復按逕行
    舉發者，應按已查明之資料填註車牌號碼、車輛種類、車主
    姓名或地址，並通知單上方空白處加註逕行舉發之文字後，
    由舉發機關送達被通知人；逕行舉發違反道路交通管理事件
    ，經汽車所有人依通知單之應到案日期前到案，並告知違規
    駕駛人姓名、身分證統一編號及住址者，處罰機關應即另行
    通知違規駕駛人到案依法處理；逾應到案日期，處罰機關應
    依本條例第八十五條第三項規定處罰該汽車所有人；又違反
    道路交通管理事件，行為人認為舉發之事實與違規情形相符
    者，得於接獲通知單後，親自或委託他人持該通知單，不經
    裁決向指定之處所，逕依各條款罰鍰最低額繳納結案，此有
    違反道路交通管理事件統一裁罰標準及處理細則（下稱處理
    細則）第十一條第一項第三款、第二十四條、第四十八條第
    一項分別定有明文。揆諸上開處理細則之規定，無非在使逕
    行舉發之違規人（受處分人）得以釐清責任歸屬及得以最低
    處罰標準在限期內自動繳納罰款，而受處分人自應先受「舉
    發違反道路交通管理事件通知單」之通知，其始知悉應到案
    日期，否則受處分人即無從知悉應到案日期，主管機關未經
    合法送達逕行裁決，其裁決程序則不適法。
四、經查：
（一）受處分人於九十七年一月十二日下午三時四十八分許，駕
      駛車牌號碼八九００─ＨＸ號自用小客車，在國道三號北
      上二百八十四點一公里，因「限速一百一十公里，經測時
      速一百六十六公里，超速五十六公里」之違規事由，經內
      政部警政署國道公路警察局依違反道路交通管理處罰條例
      第三十三條第一項第一款規定逕行舉發，而受處分人未於
      期限內到案，經原處分機關於九十八年七月十六日以中監
      違字第裁六０－ＺＨＡ０九六六三六號裁決書裁處罰緩新
      台幣（下同）六千元等情，有舉發違反道路交通管理事件
      通知單、採證照片一幀及上開裁決書在卷可稽，是以，受
      處分人於上開時、地確有上開超速違規之情事，堪先認定
      屬實。次以，道路交通管理處罰條例第九十條乃規定：「
      違反本條例之行為，自行為成立之日起；行為有連續或繼
      續之狀態者，自行為終了之日起，逾三個月不得舉發。但
      汽車肇事致人受傷或死亡案件，因肇事責任不明，已送鑑
      定者，其期間自鑑定終結之日起算。」，可見受處分人確
      有上開違規事實，而舉發單位所為之逕行舉發尚無逾三個
      月消滅時效之情，堪予認定無訛。從而，本件受處分人超
      速違規既係由舉發員警依採證相片逕行舉發，自應由舉發
      機關依上開程序送達，始為合法。
（二）復查，受處分人向戶政機關申設之戶籍地址，自九十五年
      四月八日起迄今，均為「臺中市西屯區○○區○路九八之
      二二號七樓之二」，此有受處分人之聲明異議狀所載地址
      及個人基本資料查詢結果在卷足憑。而查，本件之舉發通
      知單乃經原舉發機關寄送至受處分人上開戶籍地址即臺中
      市西屯區○○區○路九八之二二號七樓之二，而經郵政機
      關送達後以「遷移不明」退件，其上並蓋有十全御景管理
      委員會收發章，原舉發機關遂因而認定受處分人當時之住
      、居所不明，乃於九十七年四月二十八日辦理公示送達等
      情，既有舉發違反道路交通管理事件通知單、遭退回之信
      封影本、內政部警政署國道公路警察局第八警察隊九十七
      年四月二十八日公警八字第０九七０八九０五一四號公告
      （公示送達公告）、函及函附國道公路警察局舉發違反道
      路交通管理事件通知單公示送達清冊等在卷可佐，是可見
      本件舉發通知單乃依受處分人之戶籍地址送達，嗣因無法
      送達而退件後，原舉發機關亦已依法辦理公示送達，已生
      合法送達之效力。蓋交通違規件數繁多，送達不論係親自
      收受或寄存送達、甚或公示送達，如屬有效之送達，則受
      處分人之權益包括陳述意見之機會，業已受到保障，至於
      受處分人事實上是否知悉該公告或通知內容，則應由受處
      分人自行負責，此無從要求舉發機關應負擔親告之通知義
      務，否則寄存或公示送達之法定送達方式，即形同具文。
（三）綜上，受處分人確有上開違規事由，且原舉發機關就受處
      分人應受送達之上開戶籍地址予以查明後，經郵政機關將
      舉發通知單以「遷移不明」退件後，已逕對受處分人為合
      法之公示送達程序，既如上述，則揆諸上開規定，堪認原
      舉發機關所為送達之程序，乃屬合法，而業已發生舉發通
      知單已合法送達於受處分人之效力，且原處分機關依法逕
      予裁決，程序上亦為適法。基上，本件受處分人違反上開
      道路交通管理處罰條例，經原處分機關援引上開規定，據
      受處分人逾期未到案，而裁決受處分人罰鍰六千元，尚無
      違法或不當，從而，本件受處分人所為聲明異議，顯無理
      由，應予駁回。
據上論斷，應依道路交通管理處罰條例第八十七條第二項，道路
交通案件處理辦法第十九條，裁定如主文。
中    華    民    國    98    年    7     月    27    日
                    交通法庭    法  官  許惠瑜
以上正本證明與原本無異。
如不服本裁定應於送達後五日內向本院提出抗告狀。
                                書記官  楊家印
中    華    民    國    98    年    7     月    27    日


司法院資訊處製作；財團法人民間司法改革基金會備份。
